ACORDAO-COMPLETO-2466925

ACÓRDÃO 6814/2021 ATA 13/2021 - SEGUNDA CÂMARA

VISTO, relatado e discutido o pedido de reexame interposto por José Carlos Mizael contra o Acórdão 3894/2019-TCU-Segunda Câmara, relatado pelo Ministro Raimundo Carreiro.
ACORDAM os Ministros do Tribunal de Contas da União, reunidos em sessão da 2ª Câmara, com fundamento no art. 48 da Lei 8.443/1992, em:
9.1. conhecer do pedido de reexame e considerá-lo prejudicado;
9.2. tornar insubsistentes os itens 9.5, 9.5.1, 9.6, 9.6.1, 9.6.2 e 9.6.3 do Acórdão 3894/2019-TCU-Segunda Câmara, com esteio no que restou decidido pelo Supremo Tribunal Federal no RE 636.553;
9.3. reconhecer o registro tácito da pensão civil instituída por João Mizael em favor de José Carlos Mizael (peça 52) ;
9.4. dar ciência desta deliberação ao recorrente, com a informação de que a íntegra do Relatório e do Voto que a fundamentam está disponível no endereço eletrônico www.tcu.gov.br/acórdãos.

Pedido de reexame interposto por Jose Carlos Mizael contra contra o Acórdão 3.894/20192ª Câmara, que considerou ilegal e negou registro à pensão civil instituída em seu favor.

Segunda Câmara

Ministério dos Transportes, Portos e Aviação Civil (extinta).

3. Recorrente: José Carlos Mizael (XXX.899.077-XX).

13.1. Ministros presentes: Bruno Dantas (Presidente), Augusto Nardes, Aroldo Cedraz, Raimundo Carreiro e Jorge Oliveira (Relator).
13.2. Ministro que não participou da votação: Bruno Dantas.
13.3. Ministros-Substitutos presentes: Marcos Bemquerer Costa e André Luís de Carvalho.

JORGE OLIVEIRA

Ministro Raimundo Carreiro.

Adoto como relatório a instrução da Secretaria de Recursos - Serur (peça 85) , que contou com a concordância do Ministério Público junto ao TCU - MPTCU (peça 87) :
"INTRODUÇÃO
1.	Trata-se de pedido de reexame (peça 68) interposto pelo Sr. José Carlos Mizael, na condição de filho maior inválido do Sr. João Mizael, ex-servidor do Ministério dos Transportes, Portos e Aviação Civil, contra o Acórdão 3894/2019-TCU-Segunda Câmara (peça 62) , que teve como relator o Excelentíssimo Senhor Ministro Raimundo Carreiro.
1.1. A deliberação recorrida apresenta o seguinte teor:
VISTOS, relatados e discutidos estes autos em que se apreciam os atos de concessão de pensões civis instituídas por ex-servidores do Ministério dos Transportes, Portos e Aviação Civil (extinto) , quais sejam: i) Atoalba Ferreira Gaby (XXX.007.374-XX) , tendo como beneficiário Vicente de Paulo dos Santos Gaby (XXX.280.354-XX) ; ii) Eugênio José de Souza (XXX.963.224-XX) , tendo como beneficiárias Alexsandra de Souza (XXX.618.554-XX) , Eleide Maria de Souza (XXX.870.604-XX) , Eneudes Ferreira de Souza (XXX.779.034-XX) , Lindinalva Ferreira Lima (XXX.294.594-XX) e Maria das Dores de Souza (XXX.922.504-XX) ; iii) João Mizael (CPF não informado, Matrícula SIAPE 1481924) , tendo como beneficiários José Carlos Mizael (XXX.899.077-XX) e Maria de Lourdes Mizael (XXX.101.217-XX) ; iv) José Freires da Silva (XXX.239.304-XX) , tendo como beneficiárias Maria Estevan da Silva (XXX.966.944-XX) e Maria Semirames Freire da Silva (XXX.849.214-XX) ; e v) José Martins (XXX.001.508-XX) , tendo como beneficiário Anézio Martins (XXX.598.218-XX) ,
ACORDAM os Ministros do Tribunal de Contas da União, reunidos em Sessão da Segunda Câmara, diante das razões expostas pelo Relator, nos termos dos arts. 71, inciso III, da Constituição Federal, 1º, inciso V, e 39, inciso II, da Lei 8.443/1992, e 260 do Regimento Interno do Tribunal de Contas da União, em:
9.1 destacar para processo apartado o ato de concessão da pensão civil instituída por Atoalba Ferreira Gaby (XXX.007.374-XX) , tendo como beneficiário Vicente de Paulo dos Santos Gaby (XXX.280.354-XX) ;
9.1.1 determinar à Secretaria de Fiscalização de Pessoal - Sefip que, por meio do Ministério da Infraestrutura, promova a oitiva prévia do Sr. Vicente de Paulo dos Santos Gaby (XXX.280.354-XX) , com vistas a assegurar-lhe o direito ao contraditório e à ampla defesa, para que apresente os esclarecimentos que entender necessários, exclusivamente, acerca da irregularidade encontrada em seu ato de concessão de pensão, qual seja: o exercício de atividade empresarial, na qualidade de sócio administrador, no período de 25/05/1988 a 11/08/2003;
9.2 destacar para processo apartado o ato de concessão das pensões civis instituídas por Eugênio José de Souza (XXX.963.224-XX) , tendo como beneficiárias Alexsandra de Souza (XXX.618.554-XX) , Eleide Maria de Souza (XXX.870.604-XX) , Eneudes Ferreira de Souza (XXX.779.034-XX) , Lindinalva Ferreira Lima (XXX.294.594-XX) e Maria das Dores de Souza (XXX.922.504-XX) ;
9.2.1 determinar à Secretaria de Fiscalização de Pessoal - Sefip que junte ao referido processo os documentos comprobatórios acerca das irregularidades constatadas na pensão da Sra. Eneudes Ferreira de Souza (XXX.779.034-XX) e, por meio do Ministério da Infraestrutura, promova a sua oitiva prévia, com vistas a assegurar-lhe o direito ao contraditório e à ampla defesa, para que apresente os esclarecimentos que entender necessários, exclusivamente, acerca da irregularidade encontrada em seu ato de concessão de pensão, qual seja: a mantença de 2 (dois) vínculos empregatícios como professora junto à Secretaria de Educação de Pernambuco (CNPJ 10.572.071/0001-12) , sendo um deles como servidor público não-efetivo, com data de admissão em 14/03/2011, e o outro como trabalhador temporário, com data de admissão em 01/06/2010;
9.3 destacar para processo apartado o ato de concessão das pensões civis instituídas por José Freires da Silva (XXX.239.304-XX) , tendo como beneficiárias Maria Estevan da Silva (XXX.966.944-XX) e Maria Semirames Freire da Silva (XXX.849.214-XX) ;
9.3.1 determinar à Secretaria de Fiscalização de Pessoal - Sefip que, por meio do Ministério da Infraestrutura, promova a oitiva prévia da Sra. Maria Semirames Freire da Silva (XXX.849.214-XX) , com vistas a assegurar-lhe o direito ao contraditório e à ampla defesa, para que apresente os esclarecimentos que entender necessários, exclusivamente, acerca da irregularidade encontrada em seu ato de concessão de pensão, qual seja: a manutenção, após o termo final, de pensão temporária deferida a filha maior inválida a partir de 23/03/20001 pelo período de 3 (três) anos, alertando-a que a comprovação da subsistência de sua invalidez, após tal período, deve ser feita por meio de laudo expedido por Junta Médica Oficial constituída no âmbito da Administração Pública;
9.4 considerar prejudicada, por perda de objeto, a análise do ato de concessão da pensão civil instituída por José Martins (XXX.001.508-XX) , em razão do falecimento de seu beneficiário, Sr. Anézio Martins (XXX.598.218-XX) ;
9.5 considerar ilegal, negando-lhe registro, o ato de concessão das pensões civis instituídas pelo Sr. João Mizael (CPF não informado, Matrícula SIAPE 1481924) ;
9.5.1 dispensar o ressarcimento das quantias indevidamente recebidas, presumida a boa-fé, consoante o disposto no Enunciado 106 da Súmula de Jurisprudência do TCU;
9.6 determinar ao Ministério da Infraestrutura, que sucedeu o extinto Ministério dos Transportes, Portos e Aviação Civil, que:
9.6.1 abstenha-se de realizar pagamentos decorrentes do ato de concessão de pensão considerado ilegal, no prazo de 15 (quinze) dias, contado a partir da ciência da deliberação, sujeitando-se a autoridade administrativa omissa à responsabilidade solidária, nos termos do art. 262, caput, do Regimento Interno do TCU;
9.6.2 comunique ao beneficiário do ato considerado ilegal acerca do teor deste Acórdão, alertando-o de que o efeito suspensivo proveniente da interposição de eventuais recursos não o exime da devolução dos valores percebidos indevidamente após a respectiva notificação, caso os recursos não sejam providos;
9.6.3 encaminhe ao Tribunal o comprovante de que os interessados tomaram ciência do inteiro teor desta deliberação;
9.7 determinar à Secretaria de Fiscalização de Pessoal - Sefip que proceda à verificação do cumprimento das medidas indicadas nos subitens anteriores, representando a este Tribunal, caso necessário (grifos acrescidos) .
HISTÓRICO 
2.		O presente ato de pensão civil em reexame, que tem o recorrente como beneficiário, foi julgado ilegal por meio do Acórdão 3894/2019-TCU-Segunda Câmara (peça 62) , eis que não veio aos autos o documento hábil para demonstrar a invalidez do beneficiário e sua preexistência ao óbito do instituidor.  
ADMISSIBILIDADE
3.	Reitera-se o exame de admissibilidade realizado pelo Sar/Serur (peça 69) , que opinou pelo conhecimento do recurso, nos termos do artigo 48 da Lei 8.443/1992, c/c os artigos 285 e 286, parágrafo único, do RI/TCU, suspendendo-se os efeitos dos subitens 9.5, 9.6 e 9.6.1 do Acórdão 3894/2019-TCU-Segunda Câmara, em relação ao recorrente. A Excelentíssima Senhora Ministra Ana Arraes, mediante despacho de peça 72, concordou com esta unidade técnica.
PRELIMINAR DE REGISTRO TÁCITO 
4.	Cumpre observar que o ato de pensão civil de peça 52, que tem o recorrente como beneficiário, foi disponibilizado ao TCU em 23/2/2006 e julgado ilegal em Sessão de 18/6/2019 da Segunda Câmara (peça 62) .
4.1.	De acordo com as disposições do Acórdão 587/2011-TCU-Plenário, da Relatoria do E. Ministro Valmir Campelo, vinha esta Corte decidindo que o transcurso de mais de cinco anos desde a entrada do ato de pessoal no TCU, embora não consolidasse situações de ilegalidade, em razão da precariedade dos atos de concessão, cuja natureza é complexa, gerava a necessidade de instauração do contraditório.
4.2.	A consolidação de atos sujeitos a registro manifestamente ilegais, em razão do transcurso de grande lapso temporal, em respeito ao princípio da segurança jurídica, só era admitida pelo TCU em situações excepcionais, quando caracterizada a irreversibilidade da situação fática do interessado ou demonstrado que este estaria sujeito a prejuízo insuportável, caso o correspondente ato de concessão fosse julgado ilegal (cf., e.g., Acórdão 2251/2014-TCU-Plenário, Relator E. Ministro Bruno Dantas) .
4.3.	No entanto, em 19/2/2020, o Pretório Excelso, ao julgar o Recurso Extraordinário 636.553/RS, apreciando o Tema 445 da repercussão geral, fixou a seguinte tese:
Em atenção aos princípios da segurança jurídica e da confiança legítima, os Tribunais de Contas estão sujeitos ao prazo de 5 anos para o julgamento da legalidade do ato de concessão inicial de aposentadoria, reforma ou pensão, a contar da chegada do processo à respectiva Corte de Contas.  
4.4.	Naquela ocasião, o Relator, E. Ministro Gilmar Mendes, fundamentou a adoção do prazo de cinco anos por analogia ao prazo previsto no Decreto 20.910/1932, tendo mencionando, ainda, ser esse lapso temporal equivalente ao previsto nas Leis 9.873/1999 e 9.784/1999.
4.5.	Assim, estabeleceu o prazo de cinco anos para que o Tribunal de Contas aprecie o ato, autorizando ou negando o respectivo registro.  
4.6.	Sobre o impacto do julgamento do Guardião da Constituição no RE 636.553/RS, em processos sujeitos a registro no TCU, traz-se à colação as pertinentes observações do Excelentíssimo Senhor Ministro Walton Alencar Rodrigues, por ocasião do Acórdão 122/2021-TCU-Plenário (TC Processo 013.339/2020-6) :
	Sem embargo de considerar o mérito da decisão do STF, o anterior entendimento acerca da observância do contraditório e da ampla defesa após o transcurso de cinco anos desde a chegada do processo no TCU restou prejudicado, porquanto, após esse tempo, segundo prelecionou o Relator da matéria no STF, o ato deve ser considerado "registrado tacitamente". 
	No julgamento dos embargos de declaração, opostos em face dessa decisão, finalizado em 4/12/2020, o  E. Relator aduziu que, "passado esse prazo [de cinco anos, contado de forma ininterrupta, a partir da chegada do processo à corte de contas] sem finalização do processo, o ato restará automaticamente estabilizado. Abre-se, a partir daí, a possibilidade de sua revisão, nos termos do art. 54 da Lei 9.873/1999" (grifos meus) . 
	A expressa menção do relator à possibilidade de revisão do ato considerado tacitamente registrado impõe novas considerações e imediatas providências por parte desta Corte.
	Relativamente à área de pessoal da Administração Federal, já tive a oportunidade de fazer inúmeros pronunciamentos acerca do acúmulo dos processos na Sefip, que há pouco tempo passavam em muito de cem mil, ajuntados ao longo dos anos. Grande parte desses processos foram devolvidos aos órgãos de origem para correção de irregularidades e reenvio ao TCU. E os que permaneceram desafiam a capacidade de trabalho do Tribunal.
 (...) 
	Por esse motivo conclui-se que, a partir do registro tácito do ato de concessão, é possível a sua revisão, no prazo de 5 anos, com base no aludido artigo da lei de processo administrativo [art. 54 da Lei 9.784/1999.
	Esse entendimento é plenamente compatível com o disposto no art. 260, § 2º, do Regimento Interno do TCU, in verbis:
§ 2º O acórdão que considerar legal o ato e determinar o seu registro não faz coisa julgada administrativa e poderá ser revisto de ofício pelo Tribunal, com a oitiva do Ministério Público e do beneficiário do ato, dentro do prazo de cinco anos da apreciação, se verificado que o ato viola a ordem jurídica, ou a qualquer tempo, no caso de comprovada má-fé.  
	Registro que o E. Relator no STF, ao apreciar os embargos de declaração, expressamente entendeu desnecessária a modulação de efeitos da decisão adotada no RE 636.553/RS, devendo ser aplicada imediatamente, com efeitos ex tunc.
	Em síntese, o entendimento adotado pelo Supremo Tribunal Federal, em sede de recurso extraordinário, com repercussão geral reconhecida, deve ser observado por todos os juízes e tribunais, nos termos dos arts. 927, inciso III, e 1.030 do Código de Processo Civil.
	Cabe ao TCU, por conseguinte, em atendimento à disposição legal e aos princípios da eficiência, da razoável duração do processo e da isonomia, evoluir, no entendimento e nos procedimentos, para compatibilizar suas decisões com a recente tese da Suprema Corte.
	Chamo a atenção que as despesas atinentes a pessoal, como as reformas, aposentadorias e pensões, além de vencimentos, subsídios etc., configuram os maiores gastos da União Federal - maior mesmo que os juros da dívida - sendo inconcebível que servidores públicos federais continuem fazendo letra morta das normas jurídicas e da Constituição em vigor, mantendo o pagamento de verbas a que não fazem jus, segundo plúrimas decisões do TCU e dos órgãos do Poder Judiciário, como é o caso dos autos.
4.7.	No caso concreto, vale repisar que o ato de pensão civil em reexame foi disponibilizado ao TCU em 23/2/2006. Assim, é de se entender que houve o seu registro tácito em 23/2/2011 e o seu aperfeiçoamento definitivo em 23/2/2016, anteriormente, portanto, ao julgamento de sua ilegalidade, em Sessão de 18/6/2019, pela Segunda Câmara.
4.8.	Nesse sentir, é de se entender que o ato de pensão sub examine deve ser considerado tacitamente registrado, com proposta de arquivamento do processo correspondente e ciência ao órgão de origem, visto não ser mais possível, na espécie, a aplicação das disposições contidas no art. 260, § 2º do Regimento Interno do TCU, in verbis:
§ 2º O acórdão que considerar legal o ato e determinar o seu registro não faz coisa julgada administrativa e poderá ser revisto de ofício pelo Tribunal, com a oitiva do Ministério Público e do beneficiário do ato, dentro do prazo de cinco anos da apreciação, se verificado que o ato viola a ordem jurídica, ou a qualquer tempo, no caso de comprovada má-fé. 
4.9.	A conclusão ora apresentada nesta instrução vai ao encontro da orientação emanada do Pretório Excelso e do Plenário do Tribunal de Contas da União.
CONCLUSÃO
5.	Diante do exposto, é de se concluir que o ato de pensão sub examine deve ser considerado tacitamente registrado, com proposta de arquivamento do processo correspondente e ciência ao órgão de origem, ante a impossibilidade de aplicação das disposições contidas no art. 260, § 2º, do Regimento Interno do TCU, que trata da revisão de ofício.
PROPOSTA DE ENCAMINHAMENTO
6.	Ex positis, submetem-se os autos à consideração superior, propondo-se, com fundamento no art. 48 da Lei 8.443/1992:
a) conhecer do recurso interposto, para, no mérito, dar-lhe provimento, no sentido de, em relação ao recorrente, tornar sem efeito o acórdão recorrido, considerando o ato de pensão civil de peça 52 tacitamente registrado, com proposta de arquivamento do processo correspondente;
b) informar ao recorrente e demais interessados do acórdão a ser proferido, destacando que o relatório e o voto que o fundamentam podem ser acessados por meio do endereço eletrônico www.tcu.gov.br/acordaos."
	É o relatório.

Vera Lúcia Mizael da Silva (CPF 110.899.077-02).

Procurador Rodrigo Medeiros de Lima.

PEDIDO DE REEXAME. PENSÃO CIVIL CONSIDERADA ILEGAL. NÃO COMPROVAÇÃO DE INVALIDEZ DO BENEFICIÁRIO, PERMANENTE E PRÉVIA AO ÓBITO DO INSTITUIDOR. INCIDÊNCIA DO ENTENDIMENTO FIRMADO PELO STF NO RE 636.553/RS. IMPOSSIBILIDADE DE REVISÃO DO BENEFÍCIO PENSIONAL. RECONHECIMENTO DO REGISTRO TÁCITO DO ATO.

PENSÃO CIVIL (PCIV)

Secretaria de Recursos (Serur).

Atendidos os requisitos de admissibilidade do art. 48 da Lei 8.443/1992, conheço do pedido de reexame interposto por José Carlos Mizael contra o Acórdão 3894/2019-TCU-Segunda Câmara, relatado pelo Ministro Raimundo Carreiro.
A decisão recorrida considerou ilegal e negou registro à pensão civil instituída em favor do recorrente por seu pai, João Mizael, ex-servidor do Ministério dos Transportes, Portos e Aviação Civil, eis que não veio aos autos documento hábil para demonstrar a invalidez do beneficiário e a preexistência dessa condição à data do óbito do instituidor.  
A Secretaria de Recursos - Serur considerou aplicável ao caso em exame o entendimento firmado pelo Supremo Tribunal Federal - STF na apreciação do Recurso Extraordinário 636.553/RS, que fixou, com repercussão geral, a tese de que "Em atenção aos princípios da segurança jurídica e da confiança legítima, os Tribunais de Contas estão sujeitos ao prazo de 5 anos para o julgamento da legalidade do ato de concessão inicial de aposentadoria, reforma ou pensão, a contar da chegada do processo à respectiva Corte de Contas".  
Registrou a unidade instrutiva que o ato de pensão civil em reexame foi disponibilizado ao TCU em 23/2/2006, tendo operado seu registro tácito em 23/2/2011 e o seu aperfeiçoamento definitivo em 23/2/2016, anteriormente, portanto, ao julgamento pela ilegalidade em 18/6/2019.
Manifestou-se, assim, pelo provimento do pedido de reexame, insubsistência da decisão recorrida e reconhecimento do registro tácito do ato de pensão civil instituído por João Mizael. A proposta foi endossada pelo Ministério Público junto ao TCU.
Acompanho integralmente os pareceres e sequer avanço ao mérito do apelo recursal.
Em preliminar, observo que a incidência obrigatória da tese firmada pelo STF impõe o registro tácito do ato e, em complemento, o lapso temporal verificado desde a data de tal registro (23/2/2011) também impede a revisão quinquenal que se fundamenta no art. 54 da Lei 9.784/1999.
Assim, com esteio no que restou decidido pelo Supremo Tribunal Federal no RE 636.553, deve ser reconhecido o registro tácito da pensão civil instituída por João Mizael e, no que importa ao recorrente, proponho a insubsistência do Acórdão 3894/2019-TCU-Segunda Câmara. Por conseguinte, o pedido de reexame interposto por José Carlos Mizael, que requer a realização de perícia médica, deve ser considerado prejudicado.
		Ante o exposto, VOTO pela adoção da minuta de acórdão que trago ao escrutínio deste colegiado.
TCU, Sala das Sessões Ministro Luciano Brandão Alves de Souza, em 13 de abril de 2021.
JORGE OLIVEIRA 
Relator